---
title: "Práctica 2: COVID-19 vs healhty"
subtitle: "Reducción de dimensiones e integración de datos"
author: "Evelia Coss"
date: 04/7/2026
format: html
editor: visual
---

## Descripción de los datos

### Información general

-   **Título del estudio:** Immunophenotyping of COVID-19 and Influenza Underscores the Association of Type I IFN Response in Severe COVID-19
-   **Especie:** *Homo sapiens*
-   **Número de acceso de la base de datos GEO (Gene Expression Omnibus):** [GSE149689](GSE149689)
-   **Tipo de experimento:** scRNA-seq

## Paso 1. Cargar paquetes y datasets en R

### Cargar paquetes

```{r paquetes, message=FALSE, warning=FALSE}
library(Matrix) # install.packages("Matrix")
library(hdf5r)  # install.packages("hdf5r")
library(rhdf5)  # BiocManager::install("rhdf5")
library(dplyr)
library(ggplot2)
library(patchwork)
library(Seurat) ## paquete principal de este capítulo
```

### Cargar el dataset de pbmc3k

```{r}
# Cargar el objeto desde el archivo RDS
pbmc <- readRDS("output/pbmc3k_tutorial.rds")

# Verificar qué contiene
pbmc
```

## Paso 2. Visualización de la relación entre media y varianza de las muestras

```{r, warning=FALSE, message=FALSE}
pbmc <- FindVariableFeatures(pbmc, selection.method = "vst", 
                             nfeatures = 2000, verbose = F )

# Obtener los 10 genes más variables
top10 <- head(VariableFeatures(pbmc), 10)
# Colocar la etiqueta de los genes
plot1 <- VariableFeaturePlot(pbmc)
# Colocar la etiqueta de los genes
plot2 <- LabelPoints(plot = plot1, points = top10, repel = TRUE)
# Combinar gráficos lado a lado y poner la leyenda arriba
combined_plot <- plot1 + plot2 + plot_layout(guides = "collect") & theme(legend.position = "top")
combined_plot
```

## Paso 3. Escalado de los datos y reducción de dimensiones incial (PCA)

```{r}
pbmc <- ScaleData(pbmc, features = VariableFeatures(pbmc))
pbmc_pca <- RunPCA(pbmc, verbose = F, npcs = 20)
```

Verificar los nuevos campos agregados

```{r}
Reductions(pbmc_pca)
```

### Visualización del PCA

```{r}
DimPlot(pbmc_pca, reduction = "pca") + ggtitle("PCA con genes variables")
```

### Exploración inicial con `ElbowPlot()`

```{r}
ElbowPlot(pbmc_pca)
```

### ¿Qué PCs son estadísticamente significativos?

```{r, warning=FALSE}
pbmc_jack <- JackStraw(pbmc_pca, num.replicate = 100)
# Asignar puntuaciones de significancia a las PCs
pbmc_jack <- ScoreJackStraw(pbmc_jack, dims = 1:20)
# Visualizar las PCs significativas
JackStrawPlot(pbmc_jack, dims = 1:20)
```

### Genes que impulsan PC1- PC10

```{r}
VizDimLoadings(pbmc_pca, dims = 1:15, reduction = "pca")
```

### ¿Qué genes y células están impulsando cada PC?

Ver un solo PCA:

```{r}
DimHeatmap(pbmc_pca, dims = 1, cells = 500, balanced = TRUE)
```

Observar los primeros 15 PCAs

```{r}
DimHeatmap(pbmc_pca, dims = 1:15, cells = 500, balanced = TRUE)
```

## Paso 4. Clustering de células

-   El algoritmo de clustering en Seurat (basado en *Louvain* o *Leiden*) detecta comunidades en el grafo de vecinos.

-   El parámetro `resolution` ajusta la sensibilidad:

    -   **Valores bajos (ej. 0.2–0.5):** producen menos clusters, más grandes y generales.
    -   **Valores altos (ej. 1–2):** producen más clusters, más pequeños y específicos.

```{r}
pbmc_pca <- FindNeighbors(pbmc_pca, dims = 1:15)
pbmc_pca <- FindClusters(pbmc_pca, resolution = 0.5, cluster.name = "unintegrated_clusters")
```

## Paso 5. Reducciones no lineales (UMAP/t-SNE)

```{r}
# PCA
pbmc_pca <- RunUMAP(pbmc_pca, dims = 1:15, verbose = F)
# t-SNE
pbmc_tsne <- RunTSNE(pbmc_pca, dims = 1:15, verbose = F)
# UMAP
pbmc_umap <- RunUMAP(pbmc_pca, dims = 1:15, verbose = F)
wrap_plots(
    DimPlot(pbmc_pca, reduction = "pca"),
    DimPlot(pbmc_tsne, reduction = "tsne"),
    DimPlot(pbmc_umap, reduction = "umap"),
    ncol = 3
) + plot_layout(guides = "collect")
```

Visualización de muestras y cluster detectados:

```{r}
# visualizacion grafica
DimPlot(pbmc_umap, reduction = "umap", group.by =  c("type", "ident"))
```

## Paso 6. Integración de datasets

Tras ejecutar `IntegrateData()`, el objeto Seurat contendrá un nuevo ensayo (Assay) con la matriz de expresión integrada (o corregida por *batch effect*). Ten en cuenta que los valores originales (sin corregir) siguen almacenados en el objeto, en el ensayo «RNA», por lo que puedes alternar entre ambos.

```{r}
# install.packages("harmony")
suppressMessages(library(harmony))

# Integración con Harmony
pbmc_integrated <- IntegrateLayers(
  object = pbmc_pca,
  method = HarmonyIntegration,   # método de integración
  orig.reduction = "pca",        # reducción original
  new.reduction = "harmony",     # nombre de la nueva reducción
  verbose = FALSE
)
```

::: callout-note
El mensaje que sale de:

```         
The `features` argument is ignored by `HarmonyIntegration`.
This message is displayed once per session.
```

Solo es una advertencia: **HarmonyIntegration ignora el argumento** `features` porque siempre usa las PCs ya calculadas como entrada. Tu integración sí se ejecutó correctamente.
:::

A continuación, podemos utilizar esta nueva matriz integrada para el análisis y la visualización posteriores. Aquí escalamos los datos integrados, visualizamos los resultados con UMAP y TSNE. Los conjuntos de datos integrados se agrupan por tipo de célula, en lugar de por dataset.

```{r}
# Usar la reducción integrada para clustering y UMAP
pbmc_integrated <- FindNeighbors(pbmc_integrated, reduction = "harmony", dims = 1:15)
pbmc_integrated <- FindClusters(pbmc_integrated, resolution = 0.5)
# t-sne
pbmc_integrated_tsne <- RunTSNE(pbmc_integrated, reduction = "harmony", dims = 1:15)
# umap
pbmc_integrated_umap <- RunUMAP(pbmc_integrated, reduction = "harmony", dims = 1:15, verbose = F)

# type es igual a condition
# visualizacion grafica
DimPlot(pbmc_integrated, reduction = "umap", group.by =  c("orig.ident", "type", "seurat_clusters"))
```

En este panel vamos a comparar cómo se ven los mismos datos usando tres métodos de reducción de dimensionalidad: PCA, t-SNE y UMAP. Primero mostramos los datos crudos (sin integración) y después los datos integrados con Harmony. La idea es que observen cómo cada técnica representa la estructura celular y cómo la integración corrige los efectos de lote.

```{r}
wrap_plots(
  # Raw data
  DimPlot(pbmc_pca, reduction = "pca", group.by = "orig.ident")+NoAxes()+ggtitle("PCA raw data"),
  DimPlot(pbmc_tsne, reduction = "tsne", group.by = "orig.ident")+NoAxes()+ggtitle("tSNE raw data"),
  DimPlot(pbmc_umap, reduction = "umap", group.by = "orig.ident")+NoAxes()+ggtitle("UMAP raw data"),
  # Datos integrados despues de Harmony
  DimPlot(pbmc_integrated, reduction = "pca", group.by = "orig.ident")+NoAxes()+ggtitle("PCA integrated"),
  DimPlot(pbmc_integrated_tsne, reduction = "tsne", group.by = "orig.ident")+NoAxes()+ggtitle("tSNE integrated"),
  DimPlot(pbmc_integrated_umap, reduction = "umap", group.by = "orig.ident")+NoAxes()+ggtitle("UMAP integrated"),
  ncol = 3
) + plot_layout(guides = "collect")
```

## Paso 7. Guardar dataset

```{r}
saveRDS(pbmc_integrated_umap, file = "output/pbmc3k_integrated.rds")
```

## **Referencias**

-   [Información del dataset de GEO GSE149689](https://www.ncbi.nlm.nih.gov/geo/query/acc.cgi?acc=GSE149689)
-   [Más explicación de este dataset GSE149689](https://nbisweden.github.io/workshop-scRNAseq/archive/2024/other/data.html)
-   [Dimensionality Reduction](https://nbisweden.github.io/workshop-scRNAseq/archive/2024/labs/seurat/seurat_02_dimred.html)
-   [Data integration](https://nbisweden.github.io/workshop-scRNAseq/archive/2024/labs/seurat/seurat_03_integration.html)
