---
title: "Práctica 3: COVID-19 vs healhty"
subtitle: "Biomarcadores y anotación de los tipos celulares"
author: "Evelia Coss"
date: 04/7/2026
format: html
editor: visual
---

## Descripción de los datos

### Información general

-   **Título del estudio:** Immunophenotyping of COVID-19 and Influenza Underscores the Association of Type I IFN Response in Severe COVID-19
-   **Especie:** *Homo sapiens*
-   **Número de acceso de la base de datos GEO (Gene Expression Omnibus):** [GSE149689](GSE149689)
-   **Tipo de experimento:** scRNA-seq

## Paso 1. Cargar paquetes y datasets en R

### Cargar paquetes

```{r paquetes, message=FALSE, warning=FALSE}
library(tidyverse)
library(patchwork)
# BiocManager::install(c("SingleCellExperiment","SingleR","celldex"),ask=F)
library(Seurat)
library(SingleCellExperiment)
library(SingleR)
library(celldex)
```

### Cargar el dataset de pbmc3k

```{r}
# Cargar el objeto desde el archivo RDS
pbmc_integrated <- readRDS("output/pbmc3k_integrated.rds")

# Unir las capas del assay activo (ej. RNA)
pbmc_integrated <- JoinLayers(pbmc_integrated)

# Set the identity as louvain with resolution 0.5
sel.clust <- "RNA_snn_res.0.5"
# La identidad activa (active.ident) es la variable que Seurat usa por defecto para agrupar células en funciones como FindMarkers, DimPlot, etc.
alldata <- SetIdent(pbmc_integrated, value = sel.clust)
# Número de células en cada cluster 
table(alldata@active.ident)
```

Número de células por dataset

```{r}
table(alldata$orig.ident)
```

## Paso 2. Identificación de genes marcadores

Corre `FindAllMarkers` **para cada cluster en el objeto** y devuelve una tabla con los genes marcadores de todos los clusters.

```{r}
# Función: Identifica genes diferencialmente expresados entre dos grupos de células (ej. cluster 0 vs cluster 1, o cluster 0 vs todos los demás).
markers_genes <- FindAllMarkers(
    alldata,
    log2FC.threshold = 0.2, #  umbral de cambio de expresión (default 0.25).
    test.use = "wilcox", # método estadístico (ej. "wilcox", "MAST", "DESeq2").
    min.pct = 0.1, # porcentaje mínimo de células que deben expresar el gen.
    # Exige que la diferencia en la proporción de células que expresan un gen entre el grupo de interés y el grupo de referencia sea al menos del 20%.
    min.diff.pct = 0.2,
    only.pos = TRUE, # si TRUE, devuelve solo genes sobreexpresados.
    max.cells.per.ident = 50, # Limita el número máximo de células usadas por cluster (ident) en el test de DE.
    assay = "RNA"
)

markers_genes  %>%
  # Agrupa la tabla de genes marcadores por el cluster al que pertenecen.
    group_by(cluster) %>%
  #  log2 fold change promedio sea mayor que 1.
    dplyr::filter(avg_log2FC > 1) %>%
  # Convertir en tabla
  DT::datatable()
```

::: callout-note
Puedes ejecutar el mismo código anterior con otra prueba: «wilcox» (prueba de suma de rangos de Wilcoxon), «bimod» (prueba de razón de verosimilitud), «roc» (identifica «marcadores» de expresión génica mediante el análisis ROC), «t» (prueba t de Student), «negbinom» (modelo lineal generalizado binomial negativo), «poisson» (modelo lineal generalizado de Poisson), «LR» (regresión logística), «MAST» (modelo de vallas), «DESeq2» (distribución binomial negativa).
:::

::: callout-important
Podrías pobrar cambiando la manera en la que se hizo el analisis tomando en cuenta lo siguiente y con la función `FindMarkers`:

-   Clústeres grandes (0–3, \>300 células): **Wilcoxon**.
-   Clústeres medianos (4–7, 100–200 células): **MAST** o **Wilcoxon**.
-   Clúster pequeño (8, 23 células): **MAST** o **ROC**, con interpretación cautelosa.

🧩 **Interpretación:** Para clústeres grandes (0–3) los resultados serán confiables con Wilcoxon; para clústeres medianos (4–7) puedes considerar **MAST**; y para el clúster 8, los resultados deben verse más como hipótesis que como evidencia sólida.
:::

## Paso 3. Visualizaciones de genes marcadores

Ahora podemos seleccionar los 25 genes más sobreexpresados para representarlos gráficamente.

```{r}
top25 <- markers_genes %>%
    group_by(cluster) %>%
    top_n(-25, p_val_adj) 

# Divide la ventana gráfica en una cuadrícula de 2 filas × 5 columnas, para mostrar hasta 10 gráficos en la misma figura.
par(mfrow = c(2, 5), mar = c(4, 6, 3, 1))
# for para los clusters
for (i in unique(top25$cluster)) {
    barplot(sort(setNames(top25$avg_log2FC, top25$gene)[top25$cluster == i], F),
        horiz = T, las = 1, main = paste0(i, " vs. rest"), border = "white", yaxs = "i"
    )
    abline(v = c(0, 0.25), lty = c(1, 2))
}
```

### Heatmap

```{r}
top5 <- markers_genes %>%
    group_by(cluster) %>%
  # Selecciona las 5 filas con el valor más pequeño de p_val_adj dentro de cada grupo.
    slice_min(p_val_adj, n = 5, with_ties = FALSE) 

# crear una ranura «scale.data» para los genes seleccionados
alldata_top5 <- ScaleData(alldata, features = as.character(unique(top5$gene)), assay = "RNA")

# save
# saveRDS(alldata_top5, file = "output/alldata_top5.rds")
# saveRDS(top5, file = "output/top5.rds")

# Visualizacion grafica
DoHeatmap(alldata_top5, features = as.character(unique(top5$gene)), group.by = sel.clust, assay = "RNA")
```

### Dotplot

Otra forma consiste en representar las tasas globales de expresión y detección del grupo en un gráfico de puntos.

```{r}
DotPlot(alldata_top5, features = rev(as.character(unique(top5$gene))), group.by = sel.clust, assay = "RNA") + coord_flip()
```

### Violin plot

También podemos trazar un gráfico de violín para cada gen.

```{r}
top3 <- markers_genes %>%
    group_by(cluster) %>%
    slice_min(order_by = p_val_adj, n = 3, with_ties = FALSE)
# saveRDS(top3, file = "output/top3.rds")

# Establece pt.size en cero si no quieres que todos los puntos oculten las formas del violín, o en un valor pequeño, como 0,1
VlnPlot(alldata_top5, features = as.character(unique(top3$gene)), ncol = 5, group.by = sel.clust, assay = "RNA", pt.size = 0)
```

Podemos visualizar genes característicos de las células Naive CD4+ T, como *IL7R* y *CCR7*, que se expresan de manera distintiva en este tipo de linfocitos. Estos genes funcionan como marcadores que nos ayudan a identificar y diferenciar esta población celular dentro del análisis de expresión.

```{r}
VlnPlot(alldata_top5, features = c("IL7R", "CCR7"))
```

### **Gradientes** en UMAP

Cada gen se proyecta como un mapa de calor sobre las coordenadas del UMAP, mostrando en qué regiones (clusters) se expresa más o menos.

#### 📌 Qué vemos al observar estos genes

-   **MS4A1 (CD20)** → marcador de linfocitos B. Se verá concentrado en el cluster de células B.
-   **GNLY (Granulysin)** → marcador de células NK y citotóxicas. Se verá en clusters de NK/T CD8+.
-   **CD3E** → marcador pan-T. Se distribuye en clusters de células T (CD4 y CD8).
-   **CD14** → marcador de monocitos clásicos. Se verá en el cluster monocítico.
-   **FCER1A** → marcador de células dendríticas. Se verá en el cluster de DC.
-   **FCGR3A (CD16)** → marcador de monocitos no clásicos y NK. Se verá en un cluster distinto de monocitos/NK.
-   **LYZ (Lisozima)** → marcador de monocitos y granulocitos. Se verá en los clusters mieloides.
-   **PPBP** → marcador de plaquetas. Se verá en el cluster plaquetario.
-   **CD8A** → marcador de linfocitos T CD8+. Se verá en el cluster de T citotóxicas.

```{r}
FeaturePlot(alldata_top5, features = c("MS4A1", "GNLY", "CD3E", "CD14", "FCER1A", "FCGR3A", "LYZ", "PPBP", "CD8A"))
```

## **Paso 4. Asignar identidad celular a los clusters (opcional con Azimuth, problemas de paquetes)**

En este dataset, cada cluster se puede asociar fácilmente a un tipo celular porque los genes diferenciales coinciden con marcadores bien establecidos.

En `Azimuth`, las columnas `predicted.celltype.l1`**,** `predicted.celltype.l2` **y** `predicted.celltype.l3` representan distintos niveles de detalle en la anotación automática de tipos celulares:

-   `predicted.celltype.l1` → nivel más general (ej. “T cell”, “B cell”, “Monocyte”).
-   `predicted.celltype.l2` → nivel intermedio, con subtipos más específicos (ej. “Naive CD4 T”, “Memory CD4 T”, “CD14+ Monocyte”).
-   `predicted.celltype.l3` → nivel más fino, con anotaciones aún más detalladas según la referencia usada (ej. “Naive CD4 T (CCR7+)”, “Effector CD8 T”, “Plasmacytoid DC”).

```{r, warning=FALSE, message=FALSE, eval=FALSE}
library(Azimuth)
library(SeuratWrappers)
library(SeuratData)
library(GenomicRanges)
library(IRanges)
library(S4Vectors)
# Anotación automática usando referencia PBMC
pbmc_annotated <- RunAzimuth(
  query = pbmc_integrated,
  reference = "pbmcref"
)

# Ver anotaciones asignadas
head(pbmc_annotated@meta.data)
```

Visualizaciones

```{r}
# Cargar el objeto desde el archivo RDS
pbmc_annotated <- readRDS("output/pbmc3k_annotated.rds")

# Graficar UMAP con anotaciones automáticas
wrap_plots(
  DimPlot(pbmc_annotated, group.by = "predicted.celltype.l1"),
  DimPlot(pbmc_annotated, group.by = "predicted.celltype.l2"),
  DimPlot(pbmc_annotated, group.by = "predicted.celltype.l3"),
    ncol = 3
) + plot_layout(guides = "collect")
```

## **Paso 4. Asignar identidad celular a los clusters (**`SingleR` **+** `celldex`**)**

```{r, warning=FALSE, message=FALSE}
# convertir de objeto seurat a SingleCellExperiment
sce <- as.SingleCellExperiment(pbmc_integrated)
sce
```

Ahora utilizaremos un paquete llamado `SingleR` para etiquetar cada célula. `SingleR` utiliza un conjunto de datos de referencia de tipos celulares con datos de expresión para deducir la mejor etiqueta para cada célula. El paquete `celldex` contiene una práctica recopilación de referencias de tipos celulares que, actualmente, incluye los siguientes conjuntos:

```{r}
ls('package:celldex')
```

En este ejemplo, utilizaremos el conjunto de datos «HumanPrimaryCellAtlasData», que contiene tipos de etiquetas tanto de alto nivel como de gran detalle. Descarguemos el conjunto de datos de referencia.

```{r}
# descargar referencia de human cell atlas
ref.set <- celldex::HumanPrimaryCellAtlasData()
```

Observar las labels que tenemos

```{r}
unique(ref.set$label.main)
```

Un ejemplo de los tipos de etiquetas «finas».

```{r}
head(unique(ref.set$label.fine))
```

Ahora etiquetaremos nuestras células utilizando el objeto \`SingleCellExperiment\`, con la referencia establecida anteriormente.

```{r}
pred.cnts <- SingleR::SingleR(test = sce, ref = ref.set, labels = ref.set$label.main)
```

Conserva los tipos que tengan más de 10 celdas en la etiqueta, vuelve a asignar esas etiquetas a nuestro objeto Seurat y visualízalas en nuestro umap.

```{r}
lbls.keep <- table(pred.cnts$labels)>10
pbmc_integrated$SingleR.labels <- ifelse(lbls.keep[pred.cnts$labels], pred.cnts$labels, 'Other')
DimPlot(pbmc_integrated, reduction='umap', group.by='SingleR.labels')
```

Es bueno ver que, aunque SingleR no utiliza los clústeres que calculamos anteriormente, las etiquetas parecen coincidir bastante bien con esos clústeres.

## **Paso 5.** Marcadores conservados de tipos celulares

Para identificar **marcadores conservados de tipos celulares** en Seurat, se usa la función `FindConservedMarkers()`. Esta función busca genes que estén diferencialmente expresados en un cluster específico **y que además sean consistentes entre condiciones o grupos** (por ejemplo, entre diferentes donantes, tratamientos o lotes).

```{r}
# Buscar marcadores conservados en el cluster 0
conserved_markers <- FindConservedMarkers(
  pbmc_annotated,
  ident.1 = 0,              # cluster de interés
  grouping.var = "type",  # variable que define los grupos (ej. donantes)
  assay = "RNA"
)

head(conserved_markers)
```

### Seleccionar los más relevantes

-   Para encontrar **marcadores conservados**, lo más lógico es ordenar por `max_pval`:
    -   Si el máximo p‑valor sigue siendo bajo, significa que el gen es significativo en todos los grupos.
-   `minimump_p_val` solo te dice el mejor grupo, pero no garantiza conservación.

```{r}
top_conserved <- conserved_markers %>%
  rownames_to_column("gene") %>%
  arrange(max_pval) %>% # ordenar de menor a mayor
  slice_head(n = 20) # tomar los 10 más robustos

head(top_conserved)
```

### Visualización

```{r}
DotPlot(pbmc_annotated, features = top_conserved$gene, cols = c("blue", "red"), dot.scale = 8, split.by = "type") +
    RotatedAxis()
```

### Interpretación 🔎

-   Si un gen aparece con puntos grandes y coloreados en ambos grupos (Control y Covid), significa que es un **marcador conservado**: se expresa de manera robusta en ese cluster sin importar la condición.

-   Si el color o el tamaño cambia mucho entre Control y Covid, ese gen podría ser un **marcador diferencial** entre condiciones, no conservado.

## Paso 7. Guardar dataset

```{r, eval=FALSE}
saveRDS(pbmc_annotated, file = "output/pbmc3k_annotated.rds")
```

## **Referencias**

-   [Información del dataset de GEO GSE149689](https://www.ncbi.nlm.nih.gov/geo/query/acc.cgi?acc=GSE149689)
-   [Más explicación de este dataset GSE149689](https://nbisweden.github.io/workshop-scRNAseq/archive/2024/other/data.html)
-   [Dimensionality Reduction](https://nbisweden.github.io/workshop-scRNAseq/archive/2024/labs/seurat/seurat_02_dimred.html)
-   [Data integration](https://nbisweden.github.io/workshop-scRNAseq/archive/2024/labs/seurat/seurat_03_integration.html)
-   [Integrative analysis in Seurat v5](https://satijalab.org/seurat/articles/seurat5_integration)
-   [SingleR + celldex + Seurat](https://swbioinf.github.io/scRNAseqInR_Doco/singler.html)
